ACORDAO-COMPLETO-2469109

ACÓRDÃO 8294/2021 ATA 17/2021 - PRIMEIRA CÂMARA

VISTOS, relatados e discutidos estes autos que tratam de atos de aposentadoria emitidos no âmbito da Fundação Instituto de Pesquisa Econômica Aplicada - IPEA em favor dos Srs. Carlos Alvares da Silva Campos Neto e Marcos Antônio Macedo Cintra,
ACORDAM os Ministros do Tribunal de Contas da União, reunidos em sessão da Primeira Câmara, diante das razões expostas pelo Relator, com fundamento no art. 71, inciso III, da Constituição Federal e nos arts. 1º, inciso V, 39, inciso II, e 45 da Lei 8.443/1992, em:
9.1. considerar legal o ato de aposentadoria emitido em favor do Sr. Carlos Alvares da Silva Campos Neto (XXX.303.251-XX) , determinando o respectivo registro;
9.2. considerar ilegal o ato de aposentadoria do Sr. Marcos Antônio Macedo Cintra (XXX.856.266-XX) , recusando seu registro;
9.3. dispensar o ressarcimento das quantias indevidamente recebidas, em boa-fé, pelo interessado que teve o respectivo ato considerado ilegal, consoante o Enunciado 106 da Súmula de Jurisprudência deste Tribunal;
9.4. determinar à Fundação Instituto de Pesquisa Econômica Aplicada que:
9.4.1. faça cessar, no prazo de 15 (quinze) dias, contado a partir da ciência desta deliberação, os pagamentos decorrentes do ato impugnado, sob pena de responsabilidade solidária da autoridade administrativa omissa, consoante disposto nos arts. 71, inciso IX, da Constituição Federal e 262 do Regimento Interno desta Corte;
9.4.2. dê ciência desta deliberação ao interessado, alertando-o de que o efeito suspensivo proveniente da interposição de eventuais recursos, caso não providos, não o exime da devolução dos valores indevidamente percebidos após a notificação;
9.4.3. envie a esta Corte de Contas, no prazo de 30 (trinta) dias, por cópia, comprovante de que o interessado teve ciência desta deliberação;
9.5. dar ciência da presente deliberação ao órgão jurisdicionado.

Atos de aposentadoria emitidos no âmbito da Fundação Instituto de Pesquisa Econômica Aplicada - IPEA para fins de registro.

Primeira Câmara

Fundação Instituto de Pesquisa Econômica Aplicada.

3. Interessados/Responsáveis:
3.1. Interessados: Carlos Alvares da Silva Campos Neto (XXX.303.251-XX); Marcos Antônio Macedo Cintra (XXX.856.266-XX).

13.1. Ministros presentes: Walton Alencar Rodrigues (Presidente), Benjamin Zymler (Relator), Vital do Rêgo e Jorge Oliveira.
13.2. Ministros-Substitutos presentes: Augusto Sherman Cavalcanti e Weder de Oliveira.

BENJAMIN ZYMLER

Adoto como relatório o parecer da unidade técnica, cujos termos são os seguintes:
"INTRODUÇÃO
Trata-se de atos de aposentadoria, submetidos, para fins de registro, à apreciação do Tribunal de Contas da União (TCU) , de acordo com o art. 71, inciso III, da Constituição Federal.  Os atos foram cadastrados e disponibilizados ao TCU por intermédio do Sistema e-Pessoal, na forma do art. 2º e 4º da Instrução Normativa TCU 78/2018.
Os atos desse processo pertencem às seguintes unidades:
Unidade emissora: Fundação Instituto de Pesquisa Econômica Aplicada.
Unidade cadastradora:  Fundação Instituto de Pesquisa Econômica Aplicada.
Subunidade cadastradora: SERVIÇO DE BENEFICIO.
EXAME TÉCNICO
Procedimentos aplicados
Os procedimentos para exame, apreciação e registro de atos de pessoal encontram-se estabelecidos na Instrução Normativa TCU 78/2018 e na Resolução TCU 206/2007. Essas normas dispõem que os atos de pessoal disponibilizados por meio do e-Pessoal devem ser submetidos previamente a críticas automatizadas, com base em parâmetros predefinidos.
As críticas das informações cadastradas na etapa de coleta do ato foram elaboradas e validadas levando-se em conta as peculiaridades de cada ato. Os itens verificados nessa etapa são inerentes a dados cadastrais, fundamentos legais, mapa de tempo, ficha financeira, assim como eventuais ocorrências de acumulação. Trata-se de verificações abrangentes, minuciosas e precisas e sem a necessidade de ação humana e, portanto, menos suscetível a falhas. As críticas aplicadas estão discriminadas no sistema, no Menu e-Pessoal, opção "Crítica", que podem ser acessadas mediante concessão de perfil específico a servidores do TCU responsáveis pela análise.
Além das críticas automatizadas, há verificação humana adicional no caso de haver alertas do sistema ou informações não formatadas, como esclarecimentos do gestor ou do controle interno.  
As críticas também consideram os registros do Sistema Integrado de Administração de Recursos Humanos (Siape) . O Siape disponibiliza informações atualizadas sobre as parcelas que integram os proventos, diferentemente, portanto, do e-Pessoal, que informa as parcelas no momento do registro do ato. 
Essa confrontação com o Siape fornece uma visão atual e verdadeira da situação, o que permite descaracterizar irregularidades e inconsistências que, embora constantes do e-Pessoal, já foram corrigidas.
As verificações detectadas nos atos encontram-se discriminadas na aba de pendências de cada ato no sistema e-Pessoal, bem como nos espelhos dos atos contemplados por esta instrução.
Exame das Constatações
Ato: 19945/2018 - Interessado: MARCOS ANTONIO MACEDO CINTRA - CPF: XXX.856.266-XX
Parecer do Controle Interno: considerar o ato Legal.
Constatação e análise: 
1.1.1. Ato com anexo do tipo Laudo médico (UNIDADE SIASS MD/HFA) 
Justificativa do Gestor de Pessoal: Não há. Verificação efetuada no âmbito do TCU.
Análise do Controle Interno:  Não há. Verificação efetuada no âmbito do TCU.
Análise da Equipe Técnica:
Laudo anexado atende aos requisitos legais.
O detalhamento da inconsistência acima elencada encontra-se no anexo II dessa instrução. 
Encaminhamento do ato:
Considerar LEGAL e conceder o registro do ato de MARCOS ANTONIO MACEDO CINTRA.
Ato: 73826/2018 - Interessado: CARLOS ALVARES DA SILVA CAMPOS NETO - CPF: XXX.303.251-XX
Parecer do Controle Interno: considerar o ato Legal.
Constatação e análise: 
1.1.2. Ato com anexo do tipo Laudo médico (SIASS - MIN DA DEFESA/HOSP DAS FORÇAS ARMADAS) 
Justificativa do Gestor de Pessoal: Não há. Verificação efetuada no âmbito do TCU.
Análise do Controle Interno:  Não há. Verificação efetuada no âmbito do TCU.
Análise da Equipe Técnica:
Laudo anexado atende aos requisitos legais.
O detalhamento da inconsistência acima elencada encontra-se no anexo II dessa instrução. 
Encaminhamento do ato: 
Considerar LEGAL e conceder o registro do ato de CARLOS ALVARES DA SILVA CAMPOS NETO.
CONCLUSÃO
A abrangência e a profundidade das verificações levadas a efeito fundamentam convicção de que os atos 19945/2018 e 73826/2018 podem ser apreciados pela legalidade, em razão de não terem sido encontradas irregularidades nos atos, de acordo com o item Exame das Constatações desta instrução.
PROPOSTA DE ENCAMINHAMENTO
Ante o exposto, com fundamento no art. 71, inciso III, da Constituição Federal, no art. 1º, inciso V, e art. 39, incisos I e II, da Lei 8.443/1992, no art. 260 do Regimento Interno do Tribunal de Contas da União, propõe-se: 
Considerar LEGAIS e conceder o registro dos atos de MARCOS ANTONIO MACEDO CINTRA e CARLOS ALVARES DA SILVA CAMPOS NETO."
2.	O Ministério Público junto a esta Corte de Contas divergiu da proposta da unidade técnica no tocante ao ato de aposentadoria emitido em favor do Sr. Marcos Antônio Macedo Cintra, aduzindo o seguinte:
"Trata-se de processo consolidado com dois atos de aposentadoria em favor de servidores da Fundação Instituto de Pesquisa Econômica Aplicada, com pareceres pela legalidade por parte do controle interno e da Sefip.
O servidor Marcos Antonio Macedo Cintra foi aposentado por invalidez com proventos integrais, calculados pela média das remunerações.
No caso, o período total de contribuição, para efeito de sua inativação, considerou apenas o tempo de trabalho no cargo efetivo em que se deu a aposentadoria, ou seja, de 17/6/2009 até 12/4/2018, totalizando 8 anos, 10 meses e 2 dias (peça 3) .
No entanto, o art. 1º da Lei 10.887/2004 estabelece que a média deve considerar, em seu cálculo, todo o período contributivo desde a competência de julho de 1994, in verbis:
Art. 1º No cálculo dos proventos de aposentadoria dos servidores titulares de cargo efetivo de qualquer dos Poderes da União, dos Estados, do Distrito Federal e dos Municípios, incluídas suas autarquias e fundações, previsto no § 3º do art. 40 da Constituição Federa l e no art. 2º da Emenda Constitucional nº 41, de 19 de dezembro de 2003, será considerada a média aritmética simples das maiores remunerações, utilizadas como base para as contribuições do servidor aos regimes de previdência a que esteve vinculado, correspondentes a 80% (oitenta por cento) de todo o período contributivo desde a competência julho de 1994 ou desde a do início da contribuição, se posterior àquela competência.
Consulta à Relação Anual de Informações Sociais - RAIS revela que o interessado manteve vínculo de trabalho com a Fundação do Desenvolvimento Administrativo, no período de 12/12/1994 a 2/8/2016, na qualidade de Técnico de Apoio em Pesquisa e Desenvolvimento, com o seguinte regime: 'Trabalhador urbano vinculado a empregador pessoa jurídica por contrato de trabalho regido pela CLT, por prazo indeterminado'.
No caso concreto, o cálculo da média deixou de considerar o período de 12/12/1994 a 16/6/2009, laborado no regime da CLT.
Dessa forma, a aposentadoria em apreço deve ser considerada ilegal, em razão da inobservância da disciplina prevista no art. 1º da Lei 10.887/2004.
Nessa linha de entendimento, citem-se os seguintes precedentes:
Acórdão 11569/2018-TCU-Segunda Câmara
APOSENTADORIA. PROVENTOS ARBITRADOS COM BASE NA MÉDIA DAS REMUNERAÇÕES DE CONTRIBUIÇÃO. NÃO INCLUSÃO, NO CÁLCULO DA MÉDIA, DE SALÁRIOS REFERENTES A PERÍODOS POSTERIORES À COMPETÊNCIA JULHO DE 1994. ILEGALIDADE DO ATO. NEGATIVA DE REGISTRO. DETERMINAÇÕES.
Acórdãos 1.294/2019 e 1.296/2019, da 2ª Câmara
PESSOAL. ATO DE CONCESSÃO DE APOSENTADORIA. TRIBUNAL REGIONAL DO TRABALHO DA 1ª REGIÃO/RJ. PROVENTOS ARBITRADOS COM BASE NA MÉDIA ARITMÉTICA SIMPLES DAS MAIORES REMUNERAÇÕES, UTILIZADAS COMO BASE PARA AS CONTRIBUIÇÕES DO SERVIDOR AOS REGIMES DE PREVIDÊNCIA A QUE ESTEVE VINCULADO. NÃO INCLUSÃO, NO CÁLCULO DA MÉDIA, DE SALÁRIOS REFERENTES A PERÍODOS DE TRABALHO POSTERIORES À COMPETÊNCIA JULHO DE 1994. ILEGALIDADE DO ATO. NEGATIVA DE REGISTRO. DETERMINAÇÕES.
O ato em apreço foi encaminhado pelo controle interno em 2020, de modo que não houve o decurso do prazo de cinco anos previsto pelo Supremo Tribunal Federal, no âmbito do RE 636.553, para a apreciação de atos de natureza complexa, por parte do Tribunal de Contas da União.
Ante o exposto, o Ministério Público de Contas manifesta-se pela ilegalidade e recusa de registro do ato de aposentadoria em favor de Marcos Antonio Macedo Cintra  (peça 3) e aquiesce à proposta oferecida pela Secretaria de Fiscalização de Pessoal, quanto ao ato de peça 4."
	É o Relatório.

não há

Procurador Júlio Marcelo de Oliveira.

APOSENTADORIA POR INVALIDEZ CONCEDIDA SOB A DISCIPLINA ESTABELECIDA PELA EMENDA CONSTITUCIONAL 41/2003. NÃO OBSERVÂNCIA, NO CÁLCULO DOS PROVENTOS, DAS REGRAS INSCULPIDAS NO ART. 40, §§ 3º E 17, DA CONSTITUIÇÃO FEDERAL, C/C OS ARTS. 1º E 15 DA LEI 10.887/2004. ILEGALIDADE. NEGATIVA DE REGISTRO. LEGALIDADE DO ATO REMANESCENTE. DETERMINAÇÕES.

APOSENTADORIA (APOS)

Secretaria de Fiscalização de Integridade de Atos e Pagamentos de Pessoal e de Benefícios Sociais (Sefip).

Em julgamento, atos de aposentadoria emitidos no âmbito da Fundação Instituto de Pesquisa Econômica Aplicada - IPEA em favor dos Srs. Marcos Antônio Macedo Cintra e Carlos Álvares da Silva Campos, ambos ex-ocupantes do cargo de técnico de planejamento e pesquisa.
2.	A unidade técnica, em instrução sumária, manifestou-se pela legalidade e consequente registro dos atos.
3.	O Ministério Público junto a esta Corte de Contas divergiu da proposta da unidade técnica no tocante ao ato de aposentadoria emitido em favor do Sr. Marcos Antônio Macedo Cintra, observando que o valor do benefício não foi definido pela média das maiores remunerações de contribuição previdenciária nos termos estabelecidos no art. 1º da Lei 10.887/2004.
4.	Acompanho, por seus fundamentos, as conclusões do Parquet.
5.	Consoante se extrai dos autos, a inativação do Sr. Marcos Antônio Macedo Cintra, verificada em 2018, foi concedida com fundamento no art. 40, § 1º, inciso I, da CF/1988, com a redação dada pela EC 41/2003, com proventos integrais e cálculo pela média aritmética, in verbis:
"Art. 40. Aos servidores titulares de cargos efetivos da União, dos Estados, do Distrito Federal e dos Municípios, incluídas suas autarquias e fundações, é assegurado regime de previdência de caráter contributivo e solidário, mediante contribuição do respectivo ente público, dos servidores ativos e inativos e dos pensionistas, observados critérios que preservem o equilíbrio financeiro e atuarial e o disposto neste artigo. 
§ 1º Os servidores abrangidos pelo regime de previdência de que trata este artigo serão aposentados, calculados os seus proventos a partir dos valores fixados na forma dos §§ 3º e 17:
I - por invalidez permanente, sendo os proventos proporcionais ao tempo de contribuição, exceto se decorrente de acidente em serviço, moléstia profissional ou doença grave, contagiosa ou incurável, na forma da lei;
............................................................................................................................................
§ 3º Para o cálculo dos proventos de aposentadoria, por ocasião da sua concessão, serão consideradas as remunerações utilizadas como base para as contribuições do servidor aos regimes de previdência de que tratam este artigo e o art. 201, na forma da lei.
............................................................................................................................................
§ 17 - Todos os valores de remuneração considerados para o cálculo do benefício previsto no § 3° serão devidamente atualizados, na forma da lei."
6.	Tais dispositivos foram assim regulamentados pela Lei 10.887/2004, em seus arts. 1º e 15, respectivamente:
"Art. 1o No cálculo dos proventos de aposentadoria dos servidores titulares de cargo efetivo de qualquer dos Poderes da União, dos Estados, do Distrito Federal e dos Municípios, incluídas suas autarquias e fundações, previsto no § 3o do art. 40 da Constituição Federal e no art. 2o da Emenda Constitucional no 41, de 19 de dezembro de 2003, será considerada a média aritmética simples das maiores remunerações, utilizadas como base para as contribuições do servidor aos regimes de previdência a que esteve vinculado, correspondentes a 80% (oitenta por cento) de todo o período contributivo desde a competência julho de 1994 ou desde a do início da contribuição, se posterior àquela competência.
............................................................................................................................................
Art. 15.  Os proventos de aposentadoria e as pensões de que tratam os arts. 1o e 2o desta Lei serão reajustados, a partir de janeiro de 2008, na mesma data e índice em que se der o reajuste dos benefícios do regime geral de previdência social, ressalvados os beneficiados pela garantia de paridade de revisão de proventos de aposentadoria e pensões de acordo com a legislação vigente." (grifos acrescidos) .
7.	No caso concreto, como bem anotou o órgão ministerial, o período total de contribuição adotado para o cálculo da média aritmética, para efeito de sua inativação, considerou apenas o tempo de trabalho no cargo efetivo em que se deu a aposentadoria, ou seja, de 17/6/2009 até 12/4/2018, totalizando 8 anos, 10 meses e 2 dias.
8.	Constatou-se, contudo, que o referido interessado manteve vínculo de trabalho em período anterior, sob o regime da CLT, tornando-se forçoso reconhecer, assim, que o cálculo da média aritmética deixou de considerar todo o período contributivo desde a competência de julho de 1994 ou desde a do início da contribuição, se posterior àquela competência, nos termos da lei de regência. 
9.	Ilegal, pois, nos termos em que deferido, o ato de aposentadoria concedido em favor do Sr. Marcos Antônio Macedo Cintra.
10.	Quanto ao ato remanescente, de interesse do Sr. Carlos Alvares da Silva Campos Neto, acolho os pareceres técnicos pela legalidade, determinando o registro correspondente.
	Ante o exposto, VOTO por que seja adotada a deliberação que ora submeto à apreciação deste Colegiado.
TCU, Sala das Sessões, em 25 de maio de 2021.
BENJAMIN ZYMLER 
Relator